【裁判字號】    88,易,572
【裁判日期】    900920
【裁判案由】    詐欺
【裁判全文】
臺灣花蓮地方法院刑事判決                          八十八年度易字第五七二號
    公  訴  人  臺灣花蓮地方法院檢察署檢察官
    被      告  甲○○
    選任辯護人  曾泰源
右列被告因詐欺案件，經檢察官提起公訴（八十八年度偵字第一一一三號），本院判
決如左：
    主      文
甲○○無罪。
    理      由
一、公訴意旨詳如：附件起訴書所載。
二、按犯罪事實應依證據認定之，無證據不得推定其犯罪事實。又不能證明被告犯罪
    者，應諭知無罪之判決，刑事訴訟法第一百五十四條、第三百零一條第一項分別
    定有明文。所謂證據，係指足以認定被告確有犯罪行為之積極證據而言，該項證
    據自須適合於被告犯罪事實之認定，始得採為斷罪資料。又刑法第三百三十九條
    第一項詐欺罪之成立，係以意圖為自己或第三人不法之所有以詐術使人陷於錯誤
    ，而將本人或第三人之物交付為構成要件，所謂以詐術使人交付，必須被詐欺人
    因其詐術而陷於錯誤，始為相當，若其所用方法，不能認為詐術，亦不致使人陷
    於錯誤，即不構成該罪，最高法院民國二十九年上字第三一○五號、四十六年度
    台上字第二六○號分別著有判例可資參照。
三、公訴意旨認被告甲○○涉有詐欺取財罪嫌，係以：依卷附土地讓渡書所載內容，
    被告甲○○就坐落花蓮縣鳳林鎮○○段附近面積五頃土地（下簡稱系爭土地）於
    簽約時顯未告知告訴人該土地使用期限已過，且被告就該土地使用狀況，所供與
    證人丙○○之證詞亦有出入，並有土地讓渡書、花蓮縣政府河川公地使用許可書
    影本各一紙、現場照片四張等在卷可憑為其論據。訊據被告甲○○堅決否認有何
    詐欺犯行，辯稱：伊絕無詐欺意圖，亦未施用詐術等語。
四、經查：告訴人己○○於本院審理時自承：「（使用許可書在簽約前告訴人是如何
    取得？）是我在簽約時要求被告提出。」、「（既然簽約時已看到租賃起迄時間
    ，為何還簽約？）因為被告是說他沒有錢繳稅金，所以停掉，錢繳了就可以續租
    。當時我的確有看到使用許可書上記載的使用期限。」等語（見本院九十年六月
    二十八日訊問筆錄），核與證人即土地買賣仲介人丙○○所證述情節相符，足徵
    本件被告甲○○並無以不法手段誤導告訴人對系爭土地承租期限之判斷，告訴人
    給付被告金錢而締結土地讓渡書，要屬出自任意性處分，應無陷於錯誤之可言，
    而告訴人先前所為不知使用期限已過之指訴，顯非實情。第查，依卷附土地讓渡
    書第五條記載：「雙方約該筆土地如有第三者出面承租時，甲方（即被告）應負
    責任，絕不推託逃避。」等語，告訴人就此條款於偵查中經檢察官質疑其意義時
    ，曾解釋稱：「甲○○說香蕉是他種的，如果有人干涉，他完全負責。……」等
    語（見偵卷第五十七頁），可見告訴人於知悉該河川公地之承租使用期限早已經
    過，被告就前揭土地已無排除其他人前往占有使用之法律上本權狀況下，為防簽
    約後有他人出而主張權利，使其難達當初購買目的，產生損失，乃於契約上訂明
    如有此種情況發生，出賣人即被告須負債務不履行之責之條款，藉以控制締約風
    險。換言之，被告甲○○既已於契約中表明其願負使告訴人己○○取得該地上物
    所有權之責任，而此不惟為雙方所理解之契約條款真義，並係該契約著重之點，
    則被告甲○○縱於締約後無法使得告訴人己○○取得地上物之所有權，亦只應負
    民事債務不履行之責，難認有虛構事實之詐術可言。猶有進者，前揭土地原有承
    租者為戊○○、乙○○、庚○○，其中庚○○僅參與合夥一年即行中途退出，此
    據證人庚○○於本院審理時結證在卷（見本院八十八年十一月二十六日訊問筆錄
    ），另證人乙○○證稱：八十六年八月間颱風把香蕉都損害後即因租期僅到八十
    七年三月而未補種，且因被告甲○○又賣給別人而未繼續承租，其係後來要至該
    地取回水管及鐵牛才知道被告甲○○將土地又賣給告訴人己○○等情（見偵卷第
    六十二頁），而證人即戊○○之姊夫丁○○於本院審理時亦到庭結證稱：八十六
    年十月，其到該地欲翻地改種玉米，發現該地已雜草叢生有一、二層樓高，香蕉
    參差不齊等語（見本院八十八年十二月八日訊問筆錄），質之告訴人己○○於偵
    查中亦自承其於在該土地放肥料時，看到原承租人等共三人在現場拆水管，說水
    管是他們的等語，並未提及原承租人當時曾向告訴人或被告甲○○主張地上物所
    有權。從而，綜合渠等所為證言及陳述內容相互以觀，系爭土地原承租人顯於本
    件土地讓渡契約締結前業已因颱風肇致香蕉園損壞及期限行將屆滿等因素而棄耕
    ，此由締約前系爭土地使用狀況及事實上未見何人向告訴人或被告主張地上物所
    有權可得而證，準此，客觀上顯存有使被告信賴其具有地上物所有權之事實，是
    被告所辯其就地上物部分亦未施用詐術等語，實非無據，尚堪採信。此外，復查
    無其他確切證據，足認被告有何詐欺取財犯行，不能證明被告犯罪，自應為無罪
    之諭知。至被告有無依約履行契約義務，純屬民事糾葛，究與刑事無涉，應循民
    事或其他合法途徑解決，方屬正辦，併予敘明。
據上論斷，應依刑事訴訟法第三百零一條第一項，判決如主文。
本案經檢察官李子春到庭執行職務。
中      華      民      國    九十      年      九      月     二十     日
                                    台灣花蓮地方法院刑事庭
                                        法  官  陳  世  博
右正本證明與原本無異。
如不服本判決，應於判決送達後十日內向本院提出上訴狀( 應附繕本 )，上訴於
臺灣高等法院花蓮分院。
                                        書記官  連  玫  馨
中      華      民      國    九十      年              月              日


司法院資訊處製作；財團法人民間司法改革基金會備份。
